臺灣高雄地方法院民事判決　　　　　　　　　　　　九十三年度簡上字第一四三號
　　上　訴　人　永福化學工業有限公司
　　法定代理人　甲○○
　　訴訟代理人　陳建誌律師
　　被上訴人　　裕淳鋼鐵股份有限公司
　　法定代理人　乙○○
　　　　　　　　戴芳泰
　　　　　　　　戴悅青
　　　　　　　　戴江所
　　訴訟代理人　黃進祥律師
當事人間請求返還地磅事件，上訴人對於民國九十三年四月十九日本院高雄簡易庭九
十三年度雄簡字第三九二號第一審判決提起上訴，本院於民國九十三年九月十七日言
詞辯論終結，判決如下：
    主  文
原判決廢棄。
被上訴人在第一審之訴駁回。
被上訴人應將鉗置於高雄縣大寮鄉○○段潮州寮小段第六五八四之四八地號土地上之
鋼質地磅一座拆除遷移，並將基地回復原狀。
第一、二審訴訟費用由被上訴人負擔。
    事實及理由
一、按當事人於第二審程序為訴之變更追加，非經他造同意，不得為之，但請求之基
    礎事實同一者，不在此限，此為民事訴法四百四十六條第一項、第二百五十五條
    第一項第二款所明定。上訴人於原審主張被上訴人無權占用伊所有之系爭土地（
    詳如后述），依民法第一百八十四條、第一百九十六條規定提起反訴，請求被上
    訴人拆遷系爭地磅（亦如后述）並將基地回復原狀，嗣於本院審理中，追加民法
    第八百三十九條第一項規定為請求依據，核其請求之基礎事實係屬同一，是其追
    加之訴於法尚無不合，自應准許，合先敘明。
二、被上訴人起訴主張：坐落高雄縣大寮鄉○○段潮州寮小段第六五八四之四八地號
    土地（以下簡稱系爭土地）及鉗置其上之鋼質地磅一座（以下簡稱系爭地磅）原
    均係伊所有，伊因積欠訴外人彰化商業銀行股份有限公司（以下簡稱彰化商銀）
    借款未還，經該銀行聲請就系爭土地及其上建物（不含系爭地磅）予以查封拍賣
    ，由上訴人於民國九十年七月二十四日拍定買受，同年八月間獲發權利移轉證書
    ，並於九十一年一月十三日點交完畢。詎上訴人於九十年十二月間，即以系爭地
    磅係屬訴外人伸和鋼鐵有限公司（以下簡稱伸和公司）所有，而其對伸和公司有
    損害賠償債權存在等情為由，向鈞院聲請假扣押系爭地磅（九十年度執全字第四
    一七四號），經鈞院於九十年十二月十三日查封該地磅在案。伊乃於九十一年八
    月間提起第三人異議之訴，上訴人於訟訴中已得知系爭地磅非伸和公司所有，竟
    仍續予爭執，且於鈞院以九十一年雄簡字第二六八二號判決伊勝訴後，猶對該判
    決提起上訴，嗣亦經鈞院以九十二年度簡上字第二四七號判決駁回上訴。上訴人
    以上開假扣押、訴訟等方式，阻撓伊取回系爭地磅，係屬無權占有該動產，且係
    無法律上原因，而獲有利益，爰依民法第七百六十七條、第一百七十九條之規定
    ，請求上訴人返還系爭地磅等語。
三、上訴人則以：伊並無無權占有系爭地磅之意思，上訴人遲不遷走系爭地磅，係無
    權占用伊所有之系爭土地等詞，資為抗辯，且於原審依侵權行為法律關係，反訴
    請求被上訴人拆遷系爭地磅，並將基地回復原狀。
四、本件原審就被上訴人所提本訴，判命上訴人返還系爭地磅；就上訴人所提反訴，
    並予判決駁回。上訴人於本院聲明：(1)原判決廢棄。(2)被上訴人在第一審之訴駁
    回。(3)被上訴應將系爭地磅拆除遷還，並將該基地回填至回復原狀。(4)第一、二
    審訴訟費用由被上訴人負擔。被上訴人於本院聲明：(1)上訴人之上訴駁回。(2)第
    二審訴訟費用由上訴人負擔。
五、兩造不爭之事實：
（一）系爭土地及鉗置其上之系爭地磅原均係被上訴人所有，因被上訴人積欠訴外人
      彰化商銀借款未還，經該銀行聲請就系爭土地及其上建物（不含系爭地磅）予
      以查封拍賣，由上訴人於九十年七月二十四日拍定買受（本院八十八年度執字
      第二五五九六號），同年八月間獲發權利移轉證書，並於九十一年一月十三日
      點交完畢。
（二）上訴人於九十年十二月間，以系爭地磅係屬訴外人伸和公司所有，而其對伸和
      公司有損害賠償債權存在等情為由，向本院聲請假扣押系爭地磅，經本院於九
      十年十二月十三日查封該地磅在案（九十年度執全字第四一七四號）。
（三）本件被上訴人於上開假扣押執行程序尚未終結前，於九十一年八月十三日對上
      訴人提起第三人異議之訴，經本院高雄簡易庭於九十二年二月二十六日以九十
      一年雄簡字第二六八二號認定系爭地磅係屬被上訴人所有，而判決被上訴人勝
      訴。本件上訴人不服上訴，經本院民事庭於九十二年十二月二十九日以九十二
      年度簡上字第二四七號判決駁回其上訴。
六、被上訴人主張上訴人無權占有系爭地磅，為上訴人所否認，並以前揭情詞置辯，
    且據以提出反訴，是本件所應審究者，在於：（一）上訴人對系爭地磅是否係無
    權占有？有無不當得利？被上訴人得否請求上訴人返還？（二）被上訴人是否無
    權占有系爭地磅坐落之基地？上訴人得否請求被上訴人拆遷系爭地磅，並將基地
    回復原狀？茲分敘本院之判斷如后。
七、上訴人對系爭地磅是否係無權占有？有無不當得利？被上訴人得否請求上訴人返
    還？經查：
（一）按對於物有事實上管領之力者，為占有人，民法第九百四十條定有明文。申言
      之，占有僅以對物有事實上管領力為已足，而無需有占有意思，惟占有意思之
      有無，仍可作為是否已取得占有之重要參考。而系爭地磅係鉗置於系爭土地之
      一隅，頂端與地面齊平，底部在地面以下；又上訴人係自九十一年一月十三日
      起經點交而占有系爭土地各節，均為兩造所不爭，是以，因系爭地磅存在之特
      殊狀態，對系爭土地有事實上管領力者，不論有無將該地磅置入實力支配下之
      意思，客觀上均呈現具事實管領力之現象，故在此可能衍生違背土地管領人之
      意願，而幾等同於「強制」其享受地面（及其下）物占有利益之情形，猶應參
      佐占有意思之有無，以論定土地占有人是否併取得地面（及其下）物之占有。
（二）而上訴人於原審、本院審理中一再陳明其並無占有系爭地磅之意思，甚且於原
      審反訴請求被上訴人拆遷系爭地磅；又經本院訊之被上訴人於提起本件訴訟前
      ，曾否向上訴人表示欲將系爭地磅拆卸搬回，據其答稱無，並陳明其係於前述
      第三人異議之訴判決確定後一週內即提起本訴（本院卷第四六頁），而其所述
      上情，復經本院調取前揭第三人異議之訴案卷核閱，該件第二審判決係於九十
      二年十二月二十九日宣示並告確定，兩造均於九十三年一月七日收受該判決，
      而本件起訴狀鈐蓋之收文章日期係九十三年一月十六日，兩相對照結果，堪認
      尚與事實大致相符。據上，以上訴人已明確表示無占有意思，且前案判決確定
      後，被上訴人旋提起本訴，上訴人於此之前亦無積極拒卻、不允被上訴人取回
      系爭地磅之表示，是自難認上訴人有占有系爭地磅之意思。而上訴人既無占有
      系爭地磅之意思，揆諸前段說明，自無從認其取得系爭地磅之占有。
（三）至被上訴人雖主張：上訴人聲請鈞院實施假扣押，經伊提起第三人異議之訴後
      ，已得知系爭地磅係伊所有，而仍於該訴中爭執所有權之歸屬，且對伊勝訴之
      第一審判決提起上訴，顯有占有系爭地磅之意思等語。惟查：
  １．假扣押之執行，係禁止債務人對於標的物實施處分，以保全本案訴訟裁判對標
　　  的物之執行為目的，質言之，僅係暫時凍結債務人對標的物之處分權能，對標
      的物之占有狀態，並無從產生任何影響，而假扣押之執行既無從改變標的物之
      占有狀態，則債權人聲請法院實施假扣押，即顯無占有該標的物之意思可言。
      況且，本件上訴人係於九十年十二月間聲請假扣押系爭地磅，而當時其尚未獲
      點交系爭土地，以上訴人客觀上並無占有系爭地磅坐落之基地及附連圍繞之土
      地，何來主觀上占有系爭地磅之意思？而即便上訴人嗣因另案執行而取得系爭
      土地之占有，其聲請假扣押執行僅在禁止債務人處分標的物之效力及本質，亦
      無從因此割裂變更為對標的物占有之意思。參以，上訴人係為保全其對訴外人
      伸和公司之「損害賠償」債權得以實現始請求查封系爭地磅，此經本院調取本
      院九十年度執全字第四一七四號保全程序卷核閱明白，以上訴人假扣押系爭地
      磅係為將來得以變價取償，亦即出賣該地磅予第三人，從賣得價金滿足自己之
      債權，而非為使伸和公司交付該特定物、據為己用，是益無從認其對系爭地磅
      有占有之意思。
  ２．再者，前揭第三人異議之訴係本件被上訴人所提起，本件上訴人僅係被動應訴
　　  ，且該訴訟所審究者主要在於系爭地磅係屬伸和公司或本件被上訴人所有，並
      不涉及占有之判斷，本件上訴人主張該地磅係伸和公司所有，顯無從解為其對
      系爭地磅有占有之意思。何況，民事訴訟係為解決私權之爭端，訴訟當事人於
      程序中竭力為己方利益攻擊、防禦，或提起上訴救濟，均合乎訴訟之本質，且
      為法制所許；而該件承審法院尚需調查相關書證（被上訴人之財產目錄）、人
      證（證人吳順德）等暨斟酌全辯論意旨綜合判斷後，始能判認系爭地磅係屬被
      上訴人所有，則如何能期待當事人一造之本件上訴人於法院未為確定判決前，
      自行捨棄原先之主張。是上訴人於該第三人異議之訴事件爭執系爭地磅係屬伸
      和公司所有，或對不利於其之判決提起上訴，皆無從據為其對系爭地磅有占有
      意思之認定。據上，被上訴人主張上訴人就系爭地磅有占有之意思，並不足取
      。
（四）承前所述，雖上訴人對附連圍繞系爭地磅基地之系爭土地其餘部分有事實上管
      領力，惟其並無占有系爭地磅之意思，尚難認其已取得系爭地磅之占有。而其
      既未占有系爭土地，自無無權占有系爭地磅，或受有任何利益，致被上訴人受
      損之可言，從而，被上訴人依民法第七百六十七條或第一百七十九條規定，請
      求上訴人返還系爭地磅，即非有據。
八、被上訴人是否無權占有系爭地磅坐落之基地？上訴人得否請求被上訴人拆遷系爭
    地磅，並將基地回復原狀？經查：
（一）按拍賣在實體法上之效果，與民法上之買賣並無不同，通說認為仍係買賣之一
      種，亦即拍賣債務人係標的物之出賣人，而拍定人則為買受人。又不動產之出
      賣人，在不動產移轉登記於買受人後，仍占有不動產時，非為無權占有，而僅
      係負交付標的物之義務。系爭土地原係被上訴人所有，由上訴人於九十年七月
      二十四日拍定買受，同年八月間獲發權利移轉證書，依強制執行法第九十八條
      第一項規定，取得系爭土地之所有權，嗣於九十一年一月十三日經點交系爭土
      地各節，為兩造所不爭，依上開說明，被上訴人於上訴人取得系爭土地所有權
      後，迄至九十一年一月十三日點交之日止，仍占有系爭土地，尚無非權占有，
      僅係負有交付該不動產之義務，而系爭地磅鉗置於系爭土地內，其基地乃系爭
      土地之一部，則被上訴人於上述期間亦無無權占用該基地之可言。
（二）其次，上訴人於九十年十二月間即聲請本院查封系爭地磅，該假扣押執行程序
      迨至前述第三人異議之訴於九十二年十二月二十九日判決確定應予撤銷，始告
      終結等情，亦為兩造所不爭，是自九十年十二月間起至九十二年十二月二十九
      日止，被上訴人因受系爭地磅假扣押執行效力之拘束，而不能將該地磅取回；
      又被上訴人於九十三年一月七日收受上開第三人異議之訴之判決後，旋於同年
      一月十六日提起本訴請求上訴人返還系爭地磅，姑不論其請求是否有據，其無
      占有前述基地之意思，至為顯然。是以，雖系爭地磅之基地係包含在系爭土地
      內，惟被上訴人於前述期間係在非出於己意之情況下，始將該地磅留存於系爭
      土地上，揆諸前揭說明，亦無從認其有占用上開基地。
（三）承前以觀，被上訴人自九十年八月間起至九十一年一月十三日止，雖仍占有包
      含上開基地之系爭土地，然並非無權占有；而九十一年一月十四日起迄九十二
      年十二月二十九日止，被上訴人亦因受限於假扣押執行之效力，不得取回系爭
      地磅，又自其知悉上開假扣押程序被撤銷之日起至九十一年一月十六日提起本
      訴時止，亦僅約一週，足見其並無占用系爭基地之意思，自無從認其有占有系
      爭基地之事實。職是，上訴人主張被上訴人係無權占用系爭地磅坐落之基地，
      並不可取。而被上訴人既非無權占用該基地，其對上訴人即無從構成故意或過
      失之侵權行為，則上訴人依民法第一百八十四條、第一百九十六條規定，請求
      被上訴人將系爭地磅拆遷、將坐落之基地回復原狀，洵非有據。
（四）惟按，土地及其土地上之建築物，同屬於一人所有，而僅以土地或僅以建築物
      為抵押者，於抵押物拍賣時，視為已有地上權設定，此為民法第八百七十六條
      第一項所明定。又地上權消滅時，地上權人得取回其工作物及竹木，但應回復
      土地回狀，民法八百三十九條第一項亦有明文，通說認本條所定係兼具義務及
      權利之性質；且地上權消滅後，地上權人應將土地返還予所有人，亦屬法理所
      當然。經查，系爭地磅與其坐落所在之系爭土地，原同屬被上訴人所有，被上
      訴人僅以系爭土地為訴外人彰化商銀設定抵押各節，為兩造所不爭，又系爭地
      磅鉗置於土地內，頂端與地面齊平，底部則在地面以下，其存在之狀態、性質
      類似土地之地上物，應得類推適用民法第八百七十六條第一項之規定，即於彰
      化商銀聲請本院以八十八年度執字第二五五九六號拍賣系爭土地及其他抵押物
      時，系爭地磅坐落之基地視為已有地上權之設定。再者，本件被上訴人既欲取
      回系爭地磅，而上訴人亦無容讓被上訴人使用上開基地之意願，則前述擬制之
      地上權即因兩造均有消滅該權利之意思，而無從存續，揆諸上開說明，該地上
      權既屬消滅，則被上訴人即負有拆遷取回系爭地磅之義務，並應將坐落之基地
      回復原狀。從而，上訴人請求被上訴人將系爭地磅拆除遷移，並將基地回復原
      狀，即屬有理。
九、綜上所述，上訴人主張被上訴人無權占用系爭土地，或被上訴人主張上訴人係無
    權占用系爭地磅，均無可採。惟兩造就系爭地磅坐落之基地應存有民法第八百七
    十六條第一項所定之地上權，而該地上權因兩造均有將之消滅之意思，已無從存
    續。從而，上訴人類推適用民法第八百三十九條第一項規定，請求被上訴人將系
    爭地磅拆遷移除，並將基地回復原狀，洵屬有據，應予准許。原審就被上訴人之
    本訴及上訴人所提反訴均為上訴人敗訴之判決，容有違誤，上訴人求為廢棄改判
    ，為有理由，爰由本院將原判決廢棄，並改判如主文第二、三項所示。
十、結論：本件上訴為有理由，依民事訴訟法四百三十六條之一第三項、第四百五十
    條、第七十八條，判決如主文。
中　　　華　　　民　　　國　　九十三　　年　　十　　月　　八　　　　　　日
                              臺灣高雄地方法院民事第一庭
~B審判長法官      甯　馨
~B　　　法官      蔡川富
~B　　　法官　　　蘇姿月
右為正本係照原本作成。
本判決不得上訴。
中　　　華　　　民　　　國　　九十三　　年　　十　　月　　八　　　　　　日
~B法院書記官　　　林麗文
